【裁判字號】    96,易,3757
【裁判日期】    970521
【裁判案由】    侵占
【裁判全文】
臺灣板橋地方法院刑事判決              96年度易字第3757號
公  訴  人  臺灣板橋地方法院檢察署檢察官
被      告  乙○○
上列被告因業務侵占案件，經檢察官提起公訴（96年度偵緝字第
3128號、第3129號），本院合議庭以裁定進行簡式審判程序，判
決如下：
    主  文
乙○○連續意圖為自己不法之所有，而侵占對於業務上所持有之
物，處有期徒刑柒月；減為有期徒刑參月又拾伍日，如易科罰金
，以參佰元折算壹日。
    事  實
一、乙○○前因違反洗錢防制法案件，經本院以95年度簡字第29
    30號判處有期徒刑4 月，如易科罰金以銀元300 元折算1 日
    ，緩刑2 年確定，現仍於緩刑期間內。詎乙○○仍不知警惕
    ，其自民國95年5 月5 日起，任職於甲○○所經營位於臺北
    縣新莊市○○路140 之1 號「北基加油站」擔任加油員，負
    責為客戶加油及收取油資，為從事業務之人，惟乙○○當時
    因欠繳房租，亟需現金支應，竟基於意圖為自己不法所有之
    概括犯意，於95年5 月17日晚間8 時許，在上址「北基加油
    站」內，將其業務上所持有之客戶加油油資現金新臺幣（下
    同）11,000元侵占入己，並藉故離職，侵占所得則自行挪用
    以交付房租；乙○○復自95年5 月31日起，任職於丁○○所
    經營位於臺北縣新莊市○○路294 號「鯨世界加油站」擔任
    加油員，職務內容與前同，仍為從事業務之人，惟因乙○○
    財務狀況並未改善，繼續欠繳房租，其竟承前述意圖為自己
    不法所有之概括犯意，於95年6 月2 日晚間8 時許，在上址
    「鯨世界加油站」內，將其業務上所持有之客戶加油油資現
    金10,005元侵占入己，並亦藉故離職，侵占所得則自行挪用
    以交付房租。嗣因甲○○、丁○○清點乙○○離職時所交接
    之現金，發現均有短少，始知悉上情。
二、案經甲○○、丁○○訴由臺北縣政府警察新莊分局報請臺灣
    板橋地方法院檢察署檢察官偵查起訴。
    理  由
一、上揭事實，業據被告乙○○於偵查中及本院審理時均坦白承
    認，核與告訴人甲○○、丁○○於偵查中所指訴之情節相符
    ，並有告訴人甲○○所提出之員工資料表1 紙、告訴人丁○○所提出之加油站簡易應徵表、油槍接收表各1 紙等在卷可
    稽，足認被告上開自白，核與事實相符。本件事證明確，被
    告犯行堪以認定。
二、按被告行為後，94年2 月2 日修正公布之刑法部分修正條文
    ，業於95年7 月1 日施行。修正後刑法第2 條第1 項規定：
    「行為後法律有變更者，適用行為時之法律。但行為後之法
    律有利於行為人者，適用最有利於行為人之法律」，上揭條
    文係規範行為後法律變更所生新舊法律比較適用之準據法，
    於刑法修正施行後，應適用上揭條文之規定，為「從舊從輕
    」之比較。又法律變更之比較適用，比較時應就罪刑有關之
    共犯、未遂犯、想像競合犯、牽連犯、連續犯、結合犯，以
    及累犯加重、自首減輕暨其他法定加減（如身分加減）與加
    減例等一切情形，綜其全部罪刑之結果而為比較；且就比較
    之結果，須為整體之適用，不能割裂分別適用各該有利於行
    為人之法律，此即法律變更之比較適用所應遵守之「罪刑綜
    合比較原則」及「擇用整體性原則」（最高法院24年上字第
    4634號判例、27年上字第2615號判例、95年第8 次刑事庭會
    議決議意旨參照）。茲就與本案相關之刑法修正前、後條文
    之比較，分述如下：
  (一)連續犯部分：修正前刑法第56條原規定：「連續數行為而犯
    同一罪名者，以一罪論。但得加重其刑至二分之一」，修正
    後之刑法已刪除上開連續犯之條文規定；本件被告先後2 次
    侵占其業務上所持有之物犯行，係基於概括犯意反覆為之（
    詳下述），依修正前刑法第56條連續犯之規定，僅以一業務
    侵占罪論，並得加重其刑，而修正後之刑法既已刪除上開連
    續犯之規定，則被告2 次業務侵占行為，即應就各次侵占行
    為分別論罪科刑，再依數罪併罰之規定分論併罰；比較新舊
    法之結果，修正後之規定，並未較有利於被告。
  (二)罰金刑最低數額部分：修正前刑法第33條第5 款原規定：「
    罰金：（銀元）1 元以上」，依現行法規所定貨幣單位折算
    新臺幣條例第2 條規定折算為新臺幣後，上開罰金刑之最低
    數額即為新臺幣3 元；而修正後刑法第33條第5 款則規定：
    「罰金：新臺幣1,000 元以上，以百元計算之」，即修正後
    之罰金刑最低數額，已提高為新臺幣1,000 元；比較新舊法
    之結果，修正後之規定，並未較有利於被告（至被告所犯業
    務侵占罪之法定刑中罰金刑數額提高標準部分，依增訂刑法
    施行法第1 條之1 第1 項、第2 項前段規定提高後之數額，
    與原適用罰金罰鍰提高標準條例第1 條前段、現行法規所定
    貨幣單位折算新臺幣條例第2 條等規定提高並折算為新臺幣
    後之數額，兩者均屬相同，對於被告並無何有利或不利之影
    響，自不生新舊法比較適用之問題，應依一般法律適用之原
    則，直接適用增訂後之規定，併予敘明）。
  (三)綜上修正前、後刑法規定比較之結果，修正後之刑法規定並
    未較有利於被告，揆諸前揭說明，本件自應適用被告行為時
    即修正前之刑法規定。
三、核被告所為，係犯刑法第336 條第2 項之業務侵占罪。被告
    前後2 次業務侵占犯行，時間緊接，手法相同，所犯係構成
    要件相同之罪名，顯係基於概括之犯意反覆為之，為連續犯
    ，應依修正前刑法第56條規定以一罪論，並加重其刑。爰審
    酌被告之犯罪動機、目的、手段、其為圖個人之資金挹注，
    竟利用職務之便而侵占所收取之客戶加油油資，造成告訴人
    甲○○、丁○○之損害，惟其侵占之金額合計僅2 萬餘元，
    尚非鉅額，及其犯後均坦承犯行，並已賠償告訴人甲○○1
    萬元、告訴人丁○○2,000 元，有被告所提出之匯款執據2
    紙在卷可憑，其犯後態度尚稱良好等一切情狀，量處如主文
    所示之刑，以資懲儆。又被告犯罪後，中華民國九十六年罪
    犯減刑條例業經總統於96年7 月4 日公布，並自同年月16日
    起生效施行，核本件被告之犯罪時間，係在96年4 月24日以
    前，合於該條例所列之減刑要件（被告因犯本件之罪，前經
    臺灣板橋地方法院檢察署於95年10月16日發布通緝，惟被告
    嗣已於96年11月10日自動歸案，此有臺灣板橋地方法院檢察
    署95年10月16日丙○榮偵宿緝字第5292號通緝書、被告96年
    11月10日調查筆錄各1 份在卷可按，是被告本件所犯之罪，
    自不受該條例第5 條不得減刑規定之限制），爰依該條例第
    2 條第1 項第3 款規定減其宣告刑二分之一。再關於有期徒
    刑易科罰金之折算標準，修正前刑法第41條第1 項前段原規
    定：「犯最重本刑為5 年以下有期徒刑以下之刑之罪，而受
    6 個月以下有期徒刑或拘役之宣告，因身體、教育、職業、
    家庭之關係或其他正當事由，執行顯有困難者，得以1 元以
    上3 元以下折算1 日，易科罰金」，依當時有效之罰金罰鍰
    提高標準條例第2 條（已於95年7 月1 日刪除生效）前段規
    定，就上開數額提高為100 倍折算1 日，亦即修正前刑法第
    41條第1 項前段所規定之易科罰金折算標準，係以銀元100
    元至300 元折算1 日，依現行法規所定貨幣單位折算新臺幣
    條例第2 條規定折算為新臺幣後，係以新臺幣300 元至900
    元折算1 日；而修正後刑法第41條第1 項前段則規定：「犯
    最重本刑為5 年以下有期徒刑以下之刑之罪，而受6 個月以
    下有期徒刑或拘役之宣告者，得以新臺幣1,000 元、2,000
    或3,000 元折算1 日，易科罰金」，亦即修正後刑法第41條
    第1 項前段所規定之易科罰金折算標準，係以新臺幣1,000
    元、2,000 元或3,000 元折算1 日；比較新舊法之結果，修
    正後之規定，並未較有利於行為人，依刑法第2 條第1 項前
    段之規定，自應適用修正前刑法第41條第1 項前段、修正前
    罰金罰鍰提高標準條例第2 條規定，就被告減得之刑諭知易
    科罰金之折算標準。
據上論斷，應依刑事訴訟法第273 條之1 第1 項、第299 條第1
項前段，刑法第2 條第1 項前段、第336 條第2 項，修正前刑法
第56條、第41條第1 項前段，修正前罰金罰鍰提高標準條例第2
條，中華民國九十六年罪犯減刑條例第2 條第1 項第3 款、第7
條、第9 條，刑法施行法第1 條之1 第1 項、第2 項前段，判決
如主文。
本案經檢察官劉仕國到庭執行職務
中    華    民    國    97    年    5     月    21    日
                  刑事第一庭  法  官  劉景宜
以上正本證明與原本無異
如不服本判決應於送達後10日內向本院提出上訴狀
                              書記官  謝秀青
中    華    民    國    97    年    5     月    29    日
附錄本案論罪科刑法條全文：
刑法第336條第2項
中華民國刑法第336條
對於公務上或因公益所持有之物，犯前條第1項之罪者，處1年以
上7年以下有期徒刑，得併科5千元以下罰金。
對於業務上所持有之物，犯前條第1項之罪者，處6月以上5年以
下有期徒刑，得併科3千元以下罰金。
前二項之未遂犯罰之。


司法院資訊處製作；財團法人民間司法改革基金會備份。
